臺灣桃園地方法院刑事判決　　　　　　　　　　　　九十一年度訴字第一五三三號
　　公　訴　人　臺灣桃園地方法院檢察署檢察官
　　被　　　告　辛○○
　　選任辯護人　何啟熏律師
右列被告因重利等案件，經檢察官提起公訴（九十年度偵字第一二六九六號），本院
判決如左︰
    主  文
辛○○以乘他人急迫貸以金錢，而取得與原本顯不相當之重利為常業，處有期徒刑陸
月，如易科罰金，以參佰元折算壹日。扣案己○○於九十年四月九日填寫之萬泰商業
銀行救急現金卡（小額循環信用卡貸款申請書）影本壹紙、由甲○○於民國八十九年
八月十七日所簽立之借條、於同日所簽發票號為五七三一０八號、票面金額為新臺幣
貳萬元之本票各壹紙、寅○○於民國九十年一月二十一日所簽立之借條、於同日所簽
發票號為五七三一一七號、票面金額為捌萬元之本票各壹紙、帳冊貳本及號碼為00
00000000號行動電話（不含其內ＳＩＭ卡）壹具均沒收；又行使偽造私文書
，足以生損害於他人，處有期徒刑伍月，如易科罰金，以佰元折算壹日。應執行有
期徒刑拾月，如易科罰金，以佰元折算壹日。扣案己○○於九十年四月九日填寫之
萬泰商業銀行救急現金卡（小額循環信用卡貸款申請書）影本壹紙、由甲○○於民國
八十九年八月十七日所簽立之借條、於同日所簽發票號為五七三一０八號、票面金額
為新臺幣貳萬元之本票各壹紙、寅○○於民國九十年一月二十一日所簽立之借條、於
同日所簽發票號為五七三一一七號、票面金額為捌萬元之本票各壹紙、帳冊貳本及號
碼為0000000000號行動電話（不含其內ＳＩＭ卡）壹具均沒收。
    事  實
一、辛○○意圖以乘他人急迫貸以金錢，而取得與原本顯不相當之重利為常業之犯意
    ，自民國九十年一月起，以在中國時報分類廣告欄刊登「息低保密，00000
    00000」之廣告或經由朋友介紹之方式，經營地下錢莊，而先後乘甲○○、
    寅○○、乙○○、丁○○、丙○○、林吳享、戊○○、壬○、張力懿、庚○○等
    人需要現金應用之急迫情形下，約定以每十天為一期，每期利率百分之三至二十
    （按上開利率高達年息百分之一零八至七百二十），或以月息八分即年息百分之
    九十六之利率，並要求甲○○、寅○○、乙○○、丁○○、丙○○、林吳享、戊○○、壬○、張力懿、庚○○分別簽立借據並提供身分證、簽發與借款本息同額
    本票為擔保之方式，分別貸予甲○○、寅○○、乙○○、丁○○、丙○○、林吳
    享、戊○○、壬○、張力懿、庚○○等人如附表所示新臺幣（下同）一萬元至五
    萬元不等之金錢，且於交款時預扣一期至四期之利息，再由辛○○收取其後各期
    利息，而取得與原本顯不相當之重利。嗣寅○○於按期給付利息至九十年三月間
    後，因無法繼續支付高額之利息，面對辛○○催款孔急，明知其信用狀況不好無
    法向銀行貸得款項以清償債務，乃聽從辛○○之建議，於九十年三月間向女友己○○告以若不還錢或辦現金卡，辛○○即要至其家中砸東西，給其好看為由，要
    求當時亦無資力之己○○與其一同申辦萬泰商業銀行股份有限公司（下稱萬泰銀
    行）救急現金卡，以向銀行預借現金後返還辛○○，經己○○同意，辛○○、己○○及寅○○即共同基於意圖為自己不法所有及行使偽造私文書之犯意聯絡，於
    九十年四月九日同至位於桃園縣桃園市○○路三九三號七樓之二台灣鑽台有限公
    司（下稱鑽台公司）處，經由同有犯意聯絡姓名年籍不詳綽號「李小姐」成年女
    子之口頭指示，由辛○○、寅○○、己○○分別偽以鑽台公司工廠部組長、公司
    職員、會計部會計等身分，填寫萬泰銀行救急現金卡（小額循環信用貸款）申請
    書，再由「李小姐」連同其所偽造辛○○、己○○及寅○○等三人於八十九年一
    月至十二月任職於鑽台公司之各類所得扣繳憑單暨免扣繳憑單（下稱扣繳憑單）
    影本一併交由萬泰銀行審核，致萬泰銀行因此陷於錯誤，誤信辛○○與己○○分
    別為鑽台公司之組長及會計，有正當固定之收入，還款來源無虞，而准予核發救
    急現金卡各一張予辛○○及己○○，寅○○部分則因徵信未過未經核發救急現金
    卡而未遂（己○○及寅○○此部分所涉犯偽造文書及詐欺犯行均未據起訴），足
    以生損害於鑽台公司及萬泰銀行核辦貸款之正確信，辛○○於同年月十七日載同
    己○○至鑽台公司位於桃園縣南崁中正領航工業區之工廠領取萬泰銀行核發予其
    二人之救急現金卡後，即持該二張現金卡至萬通銀行桃園分行之自動提款機分別
    提領六萬元，共計十二萬元以供己用。後寅○○因不堪辛○○仍屢次追討借款本
    息，遂於九十年八月一日報警處理，並經警於同日下午五時二十分許在桃園縣中
    壢市火車站出口處查獲，並當場扣得己○○之萬泰銀行救急現金卡申請書影本一
    紙、萬泰銀行救急現金卡一張、寅○○、甲○○所分別簽發之本票、借條各一紙
    ，帳冊二本、號碼為0000000000號行動電話一具。
二、案經桃園縣警察局桃園分局報請臺灣桃園地方法院檢察署檢察官偵查起訴。
    理  由
一、訊據被告辛○○固坦承曾於右揭時、地獨自經營地下錢莊，並以上開所示利率及
    方式，先後乘甲○○、寅○○、乙○○、丙○○、林吳享、戊○○、張力懿、庚○○等人急迫之情形下，分別貸以如附表所示之金錢，而取得與原本顯不相當之
    重利等情，惟矢口否認就其借款予丁○○及壬○部分有何重利之情形，亦否認以
    貸放金錢以收取高額利息為常業，且否認與告訴人己○○、寅○○及「李小姐」
    間有何共同偽造文書及詐欺犯行，並辯稱：伊於九十年一月至七月間均於伊岳父
    林義仁處賣魚，每月薪資三萬元，其間伊雖有借款予甲○○等人以收取利息，惟
    其放款之人數不多，獲利有限，不足以營生；又己○○於九十年四月間向伊借款
    ，因伊無錢可借，故建議己○○與伊一同申辦救急現金卡，而當時辦卡所需資料
    均係他人所準備，難謂伊對於代辦之人偽造並行使扣繳憑單之行為均知情云云。
    然查：
  (一)證人丁○○、壬○於本院訊問時，就其向被告借款之情形曾分別證稱：「（是否
    曾經跟被告借過錢？）有，大約九十年一、二月的時候跟他借的，我是透過報紙
    的分類廣告，打電話跟他借錢，是被告本人接的，我當時因為我發生車禍，急需
    用錢，所以才跟他借錢，我跟他借五萬元，他本來要求一萬元的利息，我跟他殺
    價，殺成十天一千五百元利息，我給了他二期利息，但本金到現在都還沒有還給
    他，我跟他借錢的時候，他先扣一千五百元利息，他給我四萬八千五百元現金，
    事後沒多久我打電話給他，但是他的電話不通，所以我找不到他，他也沒有跟我
    聯絡，我有簽本票給他，也有押證件，‧‧‧。」、「我看廣告去跟他（即被告
    ）借過錢、當時我正在服役，因為我在部隊有投資寵物，當時我急需用這筆錢銀
    行不貸給現役軍人，所以我只好找民間，聯絡到被告後，我跟他約在桃園市火車
    站附近，他當面給我現金大約二萬五千元，我有表明我是軍人，無法負擔較重的
    利息，所以他只給我收了手續費二千元，一個月後我還給他二萬五千元，他沒有
    跟我收取額外的利息，當時也沒有預扣任何利息，一開始他有跟我說利息會比較
    重，可是我跟他談很久，他才說只有這一次不算利息，但一個月後一定要還他，
    下不為例。」等語，其二人所證已為被告所坦承，並有被告所紀錄借款予丁○○
    及壬○之帳冊紀錄附卷可稽，應堪信為真正。而刑法上重利罪之成立，即係以乘
    他人急迫、輕率或無經驗貸以金錢或其他物品，而取得與原本顯不相當之重利，
    又所謂取得與原本顯不相當之重利，則係指就原本、利率予以核算，並參酌當時
    、當地之市場行情，較之一般債務之利息，顯有特殊之超額者而言。以證人丁○○向被告借款五萬元，利率係以每十日為一期，每期應給付利息一千五百元換算
    ，其利率即為月息九分；及證人壬○借款二萬五千元，借款期間一個月，遭索取
    手續費（實則為利息）二千元，其換算之借款利率則為月息八分，除均已高出一
    般銀行小額消費性貸款之利率甚多外，亦高出一般民間借貸利息月息二、三分達
    三、四倍之多，衡以證人丁○○及壬○當時分別係因發生車禍或因投資週轉而急
    需借款，以致同意以前揭顯高於一般民間借貸利率向被告借款，並給付被告與原
    本顯不相當之利息，則被告就借款予丁○○及壬○之行為，自已該當刑法重利罪
    之構成要件，是被告辯稱：其就借款予丁○○及壬○之部分，應無違反刑法重利
    罪之情形云云，並不足採。
  (二)按行為人明知社會上有因急迫而舉債濟急或因輕率、無經驗而從事舉債之情形，
    預定苛刻條件，一俟他人告貸，藉以博取重利為常業，雖非對於特定人乘機利用
    ，不能謂非對於一般人具有犯罪之概括故意，則其犯有刑法第三百四十四條所載
    情事，即應論以同法第三百四十五條以重利為常業罪；又刑法上所謂常業犯，指
    反覆以同種類行為為目的之社會活動之職業性犯罪而言，至於犯罪所得之多寡，
    是否恃此犯罪為唯一之謀生職業，則非所問，縱令兼有其他職業，仍無礙於該常
    業犯罪之成立，分別有最高法院二十七年上字第五二０號及八十五年台上字第五
    一０號判例可資參照。本件被告先後乘甲○○、寅○○、乙○○、丙○○、林吳
    享、戊○○、張力懿、庚○○等八人因過年、生意週轉、車禍、欠缺生活費用等
    急迫之情形下，分別貸以如附表所示之金錢，而取得與原本顯不相當之重利等情
    ，業據被告坦承不諱，核與證人即被害人寅○○、乙○○於偵、審中，被害人張
    力懿、林吳享於檢察官訊問時，及被害人甲○○於本院訊問時所證相符，並有寅
    ○○及甲○○之身分證各一張、其二人所簽發之本票、借條各一紙及帳冊二本扣
    案可資佐證，堪信被告上開自白與事實相符。又被告就其借款予被害人丁○○及
    壬○二人之行為，亦已該當刑法重利罪之構成要件一節，前已敘明。則以被告預
    定苛刻之高利貸款條件，再於報端以電話專線刊登廣告或經由友人介紹之方式招
    攬被害人甲○○等十人因急迫而需舉債濟急之人向其告貸，藉以索取與原本顯不
    相當之月息八分至二十分之重利，顯係恃貸予他人借款後收取重利維生，即應成
    立刑法第三百四十五條之常業重利罪。縱被告辯稱其於貸款予被害人後，有多數
    被害人於清償數期利息後，即未取回其他本息，獲利不豐，且其於經營地下錢莊
    業務時，仍以每月薪資三萬元之代價至其岳父林義仁處幫忙賣魚，並據其提出桃
    園縣桃園區漁會總幹事陳世章之證明書為證，亦不影響其常業重利罪之成立。是
    被告辯稱其借款與被害人甲○○等人之行為，雖已該當刑法重利罪之範疇，惟應
    不成立重利罪之常業犯云云，顯屬卸責之詞，亦不足採。
  (三)至被告辯稱：己○○及寅○○於九十年四月間向其借款，因其無錢可借，故建議
    己○○、寅○○與之一同至鑽台公司申辦萬泰銀行救急現金卡，而當時辦卡所需
    資料均係他人所準備，其對於代辦之人偽造並行使偽造之扣繳憑單之行為均不知
    情云云。惟查：
  1.告訴人己○○係因男友寅○○積欠被告借款本息無力清償，經由寅○○央求，故
    於九十年四月九日經由被告之帶領，與寅○○及被告一同至桃園縣桃園市○○路
    鑽台公司填寫萬泰銀行救急現金卡申請書，分別向萬泰銀行申辦救急現金卡使用
    ，己○○並於同年四月十七日經萬泰銀行核發救急現金卡後，即將該現金卡交由
    被告至銀行提款機提領現金六萬元，以供返還寅○○所積欠被告借款之本息等情
    ，業據告訴人己○○於警詢及偵、審中指述甚詳，核與證人寅○○歷次於警詢及
    偵、審中所證相符，且有被告於警查獲時於其身上所扣得寅○○之身分證、本票
    、借條、己○○之萬泰銀行救急現金卡，及卷附萬泰銀行小額循環信用貸款申請
    書、客戶交易明細表為證，亦與被告於九十年八月十七日檢察官訊問時所供：「
    （林的卡在何處？）在我手上。」、「（為何在你手上？）因鍾（即寅○○）欠
    我錢沒還，所以卡下來有天我要將林（即己○○）將卡給我，我以她的卡去預借
    金額六萬元的現金，當時說好要以該現金還我錢，他們也同意這樣作，‧‧‧。
    」等語相符合，且以被告坦承於九十年四月十六日尚有借予證人林吳享五萬元借
    款觀之，若告訴人己○○、寅○○於九十年四月初時確係因為欲另行借貸款項而
    與被告聯絡，被告當時即應有足夠之金錢可予資借，而無建議告訴人己○○與寅
    ○○一同於九十年四月初向萬泰銀行申辦救急現金卡之必要，至被告辯稱：其於
    九十年四月初因無錢借予己○○及寅○○，故提議其二人申辦救急現金卡云云，
    顯屬避就之詞，告訴人己○○係因為代寅○○清償被告借款本息，及證人寅○○
    係為清償被告借款本息，故與被告一同申辦本件萬泰銀行救急現金卡一節，應堪
    認定。
  2.另被告對於己○○、寅○○辦理萬泰銀行救急現金卡一事，係因其提議並帶同己○○、寅○○一同至鑽台公司辦理之事實，並不爭執。又被告、告訴人己○○及
    證人寅○○三人，對於其等均非鑽台公司之員工，卻於九十年四月九日在鑽台公
    司填寫萬泰銀行救急現金卡申請書時，分別偽以鑽台公司工廠部組長、會計部會
    計及公司職員等身分，填寫該現金卡申請書，並據以向萬泰銀行申請現金卡一情
    ，亦均坦認不諱，告訴人雖指稱：其當日於萬泰銀行現金卡申請書中偽填鑽台公
    司之員工資料，均係經由被告口述提供云云，然已為被告所否認，又被告所辯：
    其與己○○、寅○○至鑽台公司申辦現金卡時，係當場的一位小姐告知其等鑽台
    公司員工之資料後，其三人一同填寫等語，則核與證人寅○○於本院訊問時所證
    ：「（當時辦卡）是銀行行員口述的，當時是被告告訴我他們是銀行行員。」等
    語，及證人即承辦本件鑽台公司員工申辦救急現金卡之萬泰銀行臺北分行行員李
    春談所證：「當初是一位我並無接觸過的李小姐主動打電話給我說是我一個客戶
    介紹，但該客戶我已忘了是誰，然後她說她有一批桃園台灣鑽台公司員工要申請
    救急卡，我當然說好，然後她把六、七人的申請書、身分證影本、扣繳憑單寄來
    ，然後我們審核過後，有五、六個人可以辦理，與她確認對保地點後，我們約在
    某一天中午到該公司南崁的工廠辦對保，我們去時還有問一樓的管理員確實有該
    公司，然後上去，進去時辦公室裡有三、四人在吃飯，過一會來對保領卡之人進
    來，而我們有確認無誤後，我把卡交給他們，而當時李小姐都有說他們是從總公
    司來的。」，即當初均係一位「李小姐」與其聯絡被告與告訴人己○○申辦、對
    保及領取救急現金卡之事宜等語大致相符，則被告辯稱；其與己○○、寅○○於
    申辦萬泰銀行救急現金卡時，均係依「李小姐」當場指示，偽以鑽台公司員工之
    身分填寫現金卡申請書等語，應屬可採，告訴人己○○指稱其偽以鑽台公司員工
    身份填寫現金卡申請書，均係依被告口頭指示所為云云，即屬無據。而以被告、
    己○○及寅○○所申辦所謂之萬泰銀行救急現金卡，其本質上應係一種小額信用
    貸款，此可由卷附被告及己○○之萬泰銀行救急現金卡申請書中，即已明白表明
    係「小額循環信用貸款申請書」等語可知，是以一般人於申請時，非提出一定之
    身份或薪資資料供銀行審核，以擔保有還款之可能外，實無法獲得銀行之核可，
    此亦可由證人李春談前揭所證，其等於取得申請人之扣繳憑單，須先後經過徵信
    、對保及審核後，始同意核發現金卡等情可資佐證，是被告、己○○及寅○○於
    當日申請辦理現金卡時，焉有不知須附上身份及工作、薪資證明之可能。且以本
    件被告係因寅○○向其借款後無力繼續清償本息，又因信用狀態不良，故要求寅
    ○○及其女友己○○二人申辦萬泰銀行救急現金卡，以現金卡預借現金後清償其
    借款本息一節，前已敘述甚詳，又被告自承其與己○○、寅○○係一同聽從鑽台
    公司中某位小姐之指示偽以鑽台公司員工身份，將假造工作及薪資內容填寫於申
    請書中，顯見被告亦明知依己○○及寅○○當時之身份及經濟狀況，非以偽造之
    身份、工作及薪資資料，根本無法經過萬泰銀行審核而取得救急現金卡。又被告
    已坦承於萬泰銀行核發己○○救急現金卡後，即自己○○處取得己○○救急現金
    卡，雖其於本院訊問時否認於持有己○○之救急現金卡後，曾以該卡預借現金六
    萬元以償還寅○○積欠其之債務，並辯稱該卡係為其等代辦現金卡綽號「小張」
    之男子所領取使用，然被告於偵查中曾坦承：「因鍾欠我錢沒還，所以卡下來當
    天，我要林將卡給我，我以她的卡去預借滿額六萬元的現金，當時說好要以該現
    金還我錢，他們也同意這樣作，但因我也欠別人錢，所以那些錢拿到後我就還給
    別人，而該卡不能再借又聯絡不到他人，所以才放在我身上。」等語，又於本院
    於九十一年十二月十二日及九十二年十月三十日訊問分別供稱：「‧‧‧，報紙
    上有向銀行借錢的廣告，我打電話去問，他要我們去他公司寫申請書，他公司在
    桃園市○○路，我只知道他姓張，他要我們以鑽台公司職員的身份填寫申請書，
    其他的他會處理，我跟己○○每個人給他三萬元的代價，後來我們有取得救急現
    金卡，是我經得己○○的同意拿她的卡去領錢，領了三萬元，另外三萬元是張姓
    男子拿走作為代價，‧‧‧。」、「‧‧‧，之後辦好卡，銀行人員把己○○的
    卡交給己○○，己○○再把卡交給當初幫我們辦卡的人，辦卡的人叫我下去幫己○○領錢，在復興路大樓樓下的提款機，我領錢之後再交給辦卡的人，他說他要
    扣手續費、代辦費，剩下三萬元，我就把他還給己○○，‧‧‧。」等語，雖就
    其持己○○之救急現金卡至銀行處預借現金之總數，其中用以償還寅○○積欠其
    債務之金額均有所矛盾不符，惟與己○○指述及寅○○所證：己○○之救急現金
    卡係交由被告至銀行預借現金，並以預借現金之金額償還寅○○積欠被告借款本
    息等語均符合，是己○○及寅○○向萬泰銀行申請救急現金卡，顯係為於銀行核
    可發給現金卡後，供被告代為預借現金以償還寅○○所積欠被告之借款本息之用
    ，則被告辯稱：己○○之救急現金卡均為「小張」所領取使用云云，亦屬卸責之
    詞，並不可採。而綜上證據，則被告與己○○、寅○○及「李小姐」間，對於偽
    造其等為鑽台公司員工之扣繳憑單，並持之行使，使萬泰銀行陷於錯誤，認為被
    告與己○○間係有正當職業及良好信用可供擔保債務，以致同意核發其二人救急
    現金卡間，均有犯意聯絡及行為分擔之情，而有該當刑法偽造私文書、行使偽造
    私文書及詐欺取財罪之犯行，至為灼然。是本件事證明確，被告犯行堪以認定，
    應以依法論科。
二、核被告辛○○所為，係犯刑法第三百四十五條常業重利罪、第二百十六條、第二
    百十條行使偽造私文書罪、第三百三十九條第一項詐欺取財罪、第三百三十九條
    第三項、第一項詐欺取財未遂罪。被告就偽造辛○○、寅○○與己○○之鑽台公
    司扣繳憑單各一紙，及持前揭扣繳憑單向萬泰銀行申請救急現金卡部分，與「李
    小姐」、寅○○、己○○間均有犯意聯絡及行為分擔，皆為共同正犯；至公訴意
    旨雖認被告所犯常業重利罪、行使偽造私文書罪及詐欺取財罪間，係均與不詳姓
    名年籍之成年男女數人間同為共犯，惟就常業重利罪部分，被告自始均供稱其係
    一人獨自貸放款項予他人收取重利，並無任何共犯等語，核與證人寅○○、丁○○、丑○○、林吳享、壬○、張力懿及甲○○所證借款時僅曾與被告一人接觸等
    情大致相符，其中證人乙○○於本院訊問時雖曾證稱：被告至其家中交付借款時
    ，尚有另外一名男子隨行等語，然亦無法證明該男子與被告所犯常業重利罪之行
    為有何關連，且又查無其他證據證明被告係於他人共犯常業重利罪之事實；另就
    行使偽造私文書罪及詐欺取財罪部分，除自告訴人己○○之指述，及證人寅○○
    、李春談之證詞中，可知尚有一名「李小姐」與被告、己○○、寅○○一同參與
    犯行外，亦無其他證據可證，被告此部分犯行係與不詳姓名年籍之成年男女數人
共同所為，是公訴意旨就被告所犯前揭三罪間均為共犯之認定，應屬有誤，爰併
    予敘明。又被告偽造私文書之低度行為，應為行使偽造私文書之高度行為所吸收
    ，不另論罪。被告藉由「李小姐」行使其與寅○○、己○○之申請書，向萬泰銀
    行申辦救急現金卡之詐欺取財既遂及未遂之二罪間，係以一行為觸犯數罪名，為
    想像競合犯，應從一重之詐欺既遂罪處斷。被告所犯行使偽造私文書罪與詐欺取
    財罪間，有方法結果之牽連關係，為牽連犯，應依刑法第五十五條之規定，從一
    重之行使偽造私文書罪處斷。另被告所犯前開常業重利罪與行使偽造私文書罪間
    ，犯意各別，行為互殊，應予分論併罰。爰審酌被告趁人之危，貸予他人款項以
    收取高額利息，又於借款人無法還款之際，建議並帶同借款人或其親友，以偽造
    之工作及薪資資料向萬泰銀行申請現金卡，向銀行詐騙金錢以圖私利，惡性重大
    ，惟其向借款人收取本息時，並無何暴力討債之情形，所貸放金額均屬小額，為
    時尚短，且犯後坦承部分犯行等一切情狀，量處如主文所示之刑，諭知易科罰金
    之折算標準，並定其應執行之刑，及諭知易科罰金之折算標準，以資懲儆。
三、扣案告訴人己○○於九十年四月九日填寫之萬泰商業銀行救急現金卡申請書影本
    一紙、由甲○○於八十九年八月十七日所簽立之借條、於同日所簽發票號為五七
    三一０八號、票面金額為二萬元之本票各一紙、寅○○於九十年一月二十一日所
    簽立之借條、於同日所簽發票號為五七三一一七號、票面金額為八萬元之本票各
    一紙，均為被告犯罪所得之物，另扣案紀錄被告貸放對象、金額及還款狀況之帳
    冊二本、號碼為0000000000號行動電話（不含其內ＳＩＭ卡）一具，
    則為供被告犯罪所用之物，且均為被告所有，應分別依刑法第三十八條第一項第
    三款、第二款均予宣告沒收。至扣案己○○之萬泰銀行救急現金卡一張，雖為被
    告因犯罪所得之物，然其所有權仍應屬核發現金卡之萬泰銀行所有，爰不宣告沒
    收，附此敘明。
四、至公訴意旨另以：被告辛○○因寅○○於九十年一月二十一日向其借款五萬元後
    無法繼續支付其高額之利息，被告乃與不詳姓名年籍之成年男女數人共同基於意
    圖為自己不法所有、行使偽造文書、特種文書及脅迫方式使人行無義務之事的概
    括犯意聯絡，明知寅○○女友己○○亦無資力，卻於同年三月底，由辛○○出面
    要求寅○○、己○○立即還款或由己○○向萬泰銀行申請救急現金卡，以該卡預
    借現金返還先前欠繳之利息，並出言恐嚇寅○○、己○○如不還錢或配合辦卡即
    至寅○○住處砸屋要其等好看云云，己○○因此心生畏懼而不得不應允，並依辛○○指示偽以鑽台公司會計身份，填寫萬泰商業銀行救急現金卡申請書，再由同
    夥李姓女子連同其等所偽造，關於己○○於八十九年一月至十二月任職於鑽台公
    司之各類所得扣繳暨免扣繳憑單影本，一併交由萬泰銀行審核，致萬泰銀行因此
    陷於錯誤，誤信己○○係鑽台公司之會計，有正當固定之收入，還款來源無虞，
    而准予核發救急現金卡予己○○，並於同年四月十七日持自己○○取得之現金卡
    ，至萬通銀行桃園分行之自動提款機，以該二卡各預借現金提領六萬元，供其等
    朋分花用。被告等人復承前偽造文書、詐欺及妨害自由之犯意，利用不知情之徐
    瑞仁欲以一百四十萬元之價額，出售其所有位於桃園縣新屋鄉石牌嶺三四之一五
    號房地（下稱系爭房地）之機會，以同前方式脅迫己○○同意其等將該屋過戶其
    名下，向銀行申請購屋貸款後，辛○○等人再偽造徐瑞仁與己○○價額二百六十
    萬元之不動產買賣契約及己○○任職鑽台公司之在職證明後，連同前揭偽造之己○○各類所得扣繳暨免扣繳憑單影本，透過不知情之代書湯玉鳳，持之以己○○
    名義，向新竹國際商業銀行（下稱新竹商銀）新民分行申請購屋抵押貸款，致新
    竹商銀審核上開資料及就己○○身份對保後，誤信己○○有資力清償貸款，於就
    該系爭房地設定抵押權後，核貸一百八十萬元（內含一百五十萬元之抵押貸款及
    三十萬元之信用貸款）予己○○，並於同年七月三日，撥款至己○○於新竹商銀
    新民分行所開立之000000000之九帳戶內，而所貸款項除支付徐瑞仁一
    百四十萬元（含代清償徐瑞仁原貸款九十萬八千六千五十三元）及扣除新竹商銀
    辦理貸款之相關費用外，餘款八十八萬一千三百八十八元，則由與辛○○同夥之
    謝姓男子領走，供其等朋分，而上開萬泰銀行預借現金及新竹商銀貸款，嗣後均
    未獲清償，因認被告涉有刑法第三百三十九條第一項之詐欺取財罪、第二百十六
    條、第二百十條第一項之行使偽造私文書罪、第二百十六條、第二百十二條行使
    偽造特種文書罪，及同法第三百零四條第一項支強制罪嫌云云。惟查：
  (一)惟按犯罪事實應依證據認定之，無證據不得推定其犯罪事實；又不能證明被告犯
    罪者，應諭知無罪之判決，刑事訴訟法第一百五十四條、第三百零一條第一項分
    別定有明文。又事實之認定，應憑證據，如未能發現相當證據，或證據不足以證
    明，自不能以推測或擬制之方法，以為裁判基礎；再按認定不利於被告之事實，
    須依積極證據，苟積極證據不足為不利於被告事實之認定時，即應為有利於被告
    之認定，更不必有何有利之證據，有最高法院四十年台上字第八六號及三十年上
    字第八一六號判例可資參照。
  (二)公訴人認被告涉犯上開犯行，無非以被害人己○○之指訴、證人寅○○、萬泰銀
    行臺北分行行員李春潭、蔡志偉、系爭房地之原所有人徐瑞仁、新竹商銀承辦購
    屋抵押貸款之行員曾達錦、雙贏房屋仲介公司員工子○○、代書湯玉鳳、魏麗真
    、原買主癸○○（原名趙靜姿）等人之證詞、及己○○、辛○○申請萬泰銀行救
    急現金卡申請書影本各一份、萬泰銀行客戶交易明細表、交易記錄查詢表各二份
    、新竹商銀核貸己○○抵押貸款資料影本一份（內含偽造之不動產買賣契約、己○○在職證明及各類所得扣繳暨免扣繳憑單影本）、新竹商銀己○○0000000000
    帳號八十八萬一千三百八十八元取款憑條影本一紙、桃園縣楊梅地政事務所楊地
    一字第○九一○○○一七一九號函附系爭房地移轉登記己○○名下之相關申請資
    料一份、土地、建物所有權狀各一份及贓物領據一張附卷可稽，且有扣案之寅○○、甲○○所簽發本票、借條各一份、己○○萬泰銀行救急現金卡一張、帳冊二
    本、行動電話二支、身分證三張足資佐證，及被告坦承曾於九十年六、七月間開
    車帶同己○○、寅○○及保證人紀開發至新竹商銀新民分行辦理貸款之對保等自
    白為其論據。然訊據被告於警詢及偵、審中均堅詞否認有何以言語恐嚇寅○○、
    己○○，並強迫其二人向萬泰銀行及新竹商銀辦理現金卡及房屋貸款之事實，辯
    稱：己○○辦理系爭房屋之抵押貸款，均係綽號「小張」之人辦理，與其無涉等
    語。經查：
  1.告訴人己○○於本院訊問時已陳稱：「（被告的錢不是你欠的，你為何要去辦理
    這些卡？）因為寅○○是我男朋友，他沒有錢還，被告跟他講叫女朋友來還。」
    、「（如果你不辦的話，被告是否有跟你說什麼？）被告說如果不辦理的話，要
    我們一定要把利息還出來。」、「（你是因為要幫寅○○還錢，所以才去辦理現
    金卡？）被告說如果不辦的話，要去寅○○家鬧，這是寅○○告訴我的。」、「
    （問你辦救急現金卡是否出於自願？）一半是，一半是被逼的。」、「（你剛說
    萬泰銀行的人原有徵信，為什麼徵信當時你還讓徵信通過？）因為被告為了讓我
    們辦卡還利息，所以要我們背這些資料，並且威脅我們如果我不辦理，要去寅○○家鬧並砸他的房子，這些都是寅○○告訴我的。」等語，及「（你要辦理房屋
    過戶，被告說如果不辦要你賠二十萬元，你為什麼要賠他二十萬？）是他在電話
    中告訴我的。」、「（是否只要有人叫你賠錢，你就會去辦理？）不是，是因為
    被告有恐嚇寅○○。」、「（你在貸款的時候知道要貸款壹佰八十萬元，你當時
    對貸款金額沒有意見嗎？）當時我是不答應的，但是被告之前就有說如果不答應
    要賠他二十萬元。」等語，可知被告並不曾直接出言恐嚇告訴人己○○「如不還
    錢、配合辦理萬泰銀行救急現金卡或房屋抵押貸款，即要至寅○○住處砸屋要寅
    ○○好看」等語，而前揭恐嚇語句，均係告訴人己○○經由證人寅○○所告知，
    核與證人寅○○於本院訊問時所證：「（你與己○○辦現金卡是出於自願的嗎？
    ）不是，因我利息付不出來，是被告跟我說他會幫我辦卡，他說他有認識的人，
    所以我就要己○○與我一起去辦，我知道我信用不好，如果我的無法核卡，可以
    用己○○的卡，她是因為我的關係，我拜託他，並不是他自願的。」、「（被告
    是否有因為你不辦卡，就出言恐嚇？）辦卡的時候，我的利息繳不出來，他說趕
    快把卡辦下來錢給他，他有說如果我們不辦卡的話，要去我家找我，我認為他在
    恐嚇我，這是辦卡前說的，後來房子貸款後，被告還是跟我拿利息，他說趕快給
    他錢，我說錢已經給他了，他說錢是己○○的不關我的事，如果我不繳錢，他要
    砸我的房子，當時我聽了會怕。」、「（你去辦卡是因為被恐嚇還是自願？）我
    那時是因為利息繳不出來，他這樣講我才會去辦，因為我辦不出來，所以我才叫
    己○○一起去。」、「（如果你不繳利息，被告會對你如何？）因為我之前曾經
    遲延繳錢，被告說要去我家，所以我會擔心他是要去加害於我。」、「（為何己○○會去辦理這件貸款？）因為萬泰銀行救急現金卡辦下來之後，錢還不夠他還
    我欠錢的利息，所以還要己○○去辦貸款，這是被告告訴我的，我再告訴己○○
    。」、「（為何己○○同意辦理貸款？）因為利息付不出來，我自己沒有辦法辦
    ，我就請己○○辦。」、「（被告是否有逼迫你們辦理這件貸款？）有，他說如
    果不辦，我們要賠他違約金二十萬元或三十萬元，所以我才請己○○去辦。」等
    語，寅○○均係因自己無法清償被告借款本息，而以會遭被告暴力對待為由，央
    求己○○辦理萬泰銀行救急現金卡或房屋抵押貸款後，代其清償被告債務等情大
    致相符。而告訴人己○○所得知其如不配合辦理現金卡或房屋抵押貸款，被告即
    將至寅○○家中砸東西或給寅○○好看等恐嚇語句，既均係經由證人寅○○處所
    得知，非其親身所遭遇；又被告於九十年一月至七月間多次以高利借款予證人寅
    ○○以外之甲○○等九人，其中曾於警詢及偵、審中到庭證述向被告借款情形之
    證人甲○○、乙○○、丁○○、林吳享、壬○及張力懿，亦已證稱：縱有未清償
    被告借款本息之情形，亦未曾遭受被告言語恐嚇或暴力威脅等語，是被告是否僅
    單就證人寅○○未返還其借款本息之情形，而有寅○○所稱前揭言語恐嚇脅迫之
    事，即屬有疑；另證人寅○○自承其於九十年一月二十一日借款後，至九十年三
    、四月間即因無法按期繳納每十日一萬元之高額借款利息，故有其後在同年四月
    初由己○○辦理救急現金卡及同年七月初由己○○辦理房屋抵押貸款，以貸款清
    償被告債務之情況，其事後雖再證稱：其於辦理現金卡前已陸續給付被告利息共
    約十一期（即加上已預扣四期一萬元利息，係已給付利息至九十年五月初），且
    所有貸款於被告以己○○之救急現金卡預借現金六萬元後，即已清償云云，然其
    所證已付借款利息之事已為被告所否認，且其證述之已付利息期數除與己○○在
    九十年四月間辦理救急現金卡以代其清償債務之期間不符外，若如寅○○所稱係
    於己○○以救急現金卡預借現金予被告後，即已清償被告所有債務，則寅○○應
    即無於九十年七月間，再由己○○辦理房屋抵押貸款以代為清償被告借款本息之
    必要，亦不會於本院訊問時證稱：「（到辦理房屋貸款時，總共本息欠多少錢？
    ）己○○的救急現金卡被被告領走六萬元，我們是事後跟銀行詢問後才知道，時
    間什麼時候我不記得，當時我的印象到辦理房屋貸款時，我是欠被告本息十多萬
    元。」等語，是以被告縱於九十年六、七月間己○○、寅○○拒絕辦理房屋抵押
    貸款清償其債務時，告知其二人若不辦貸款，寅○○則應返還其借款本息二、三
    十萬元，惟寅○○於當時既確有積欠被告約十多萬元之借款本息債務，則被告要
    求其返還債務，自無妨害他人權利行使之可言，而均難以刑法第三百零四條強制
    罪相繩。
  2.另己○○於九十年六、七月間向徐瑞仁購買系爭房地，並於同年七月三日至新竹
    商銀新民分行申請購屋抵押貸款，係因被告介紹後所為，被告並於九十年七月三
    日己○○至新竹商銀新民分行辦理購屋抵押貸款對保時，駕車搭載己○○、寅○○及保證人紀開發前往等情，均為被告所坦認不諱，然被告否認曾參與其他購屋
    及貸款事宜，亦未自其中取得任何利益，並辯稱：其搭載己○○、寅○○及其不
    認識之紀開發至銀行對保，均係經由「小張」指示所為等語。且告訴人己○○於
    本院訊問時曾陳稱：「（經辦房屋貸款時，除了一位魏代書、一位男代書外，是
    否有其他人出面幫你辦？）沒有。」、「（你們買賣房子簽約的時候，到代書時
    ，對保時，被告是否有進入代書事務所？）簽約的時候我沒有去，對保是被告帶
    我去銀行辦理，被告有進入銀行。」、「（你說有一位紀開發的，及一男一女陪
    同你一起辦理，為何你當時沒有提到被告？）因為當時我們進入銀行辦公室，被
    告沒有進去，他在銀行辦公室外。」、「（你開戶的資料，當時誰與你同去？）
    是壹個男代書跟一個女的跟我進去辦公室開戶，被告與魏代書在辦公室外面等，
    我不知道他是否知道我要開戶，開完戶後，存摺、印章我都沒有拿到，行員把存
    摺交給魏代書，魏代書當天有告訴我，他有幫我刻一個印章，他說要辦開戶，當
    天結束之後，因為被告是跟那兩位代書一起走，那兩位代書應該有把東西交給被
    告，雖然我沒有親眼看到。」等語，及證人寅○○於本院所證：「我知道他（即
    己○○）去新竹商銀對保，大約六月的時候，當時我在銀行外，我沒有進去。」
    、「（辦理貸款所需的資料，是被告交給你或己○○的嗎？）我不清楚，我沒看
    到。」等語，可知告訴人己○○及證人寅○○均並未親眼目睹被告曾持任何資料
    為己○○辦理房屋貸款及開立存款帳戶等事宜。又以證人即出售系爭房地之徐瑞
    仁、代徐瑞仁出售系爭房地之雙贏仲介公司員工子○○、雙贏仲介公司特約代書
    魏麗真、原欲購買系爭房地之買主癸○○、承辦本件房屋貸款之新竹商銀中壢區
    區域中心銷售專員曾錦達、實際就系爭房地為己○○向新竹商銀商談貸款金額之
    代書湯玉鳳，均否認曾認識或見過被告，其中癸○○並於檢察官訊問時證稱：其
    原係經由雙贏仲介公司之廣告購買系爭房地，並已給付雙贏仲介公司簽約金，但
    其因信用不良，無法貸款購買系爭房地，為免簽約金被沒收，其即經由報紙分類
    廣告與一位「張先生」聯絡，該「張先生」則向其表示可找告訴人己○○代為購
    買系爭房地，讓其於事後取回簽約金，並於之後由一位「謝先生」交付其己○○
    之相關資料，其將資料交由代書魏麗真代為處理後，至貸款核發時，其即與魏麗
    真一同至銀行領取扣除清償賣方房屋價金、貸款及相關費用後之餘款，於其中取
    回其之簽約金後，並將剩餘款項交付予「謝先生」等語，核與證人徐瑞仁、子○○、魏麗真、湯玉鳳及曾錦達所分別證述系爭房屋買賣及貸款之情形大致相符，
    是可見癸○○所交付代書魏麗真辦理己○○房屋貸款中所附偽造之己○○於鑽台
    公司任職之在職證明或扣繳憑單，及偽造之己○○與徐瑞仁所簽訂之不動產買賣
    契約書，均非被告所提供，且該貸款核發後，亦非由被告所領取花用，縱己○○
    購買系爭房地並辦理房屋貸款一事，係由被告介紹，被告並於辦理房屋貸款時，
    載送己○○至銀行對保，惟此等情況證據均不足以證明被告與「張先生」、「謝
    先生」間就偽造前揭扣繳憑單、在職證明書、不動產買賣契約書，及持前揭偽造
    文書向新竹商銀為抵押貸款之行使偽造私文書、偽造特種文書及詐欺之行為，均
    有犯意聯絡及行為分擔。
  3.此外，又查無其他證據證明被告有公訴意旨所指妨害自由、偽造文書及詐欺罪之
    犯行，應認其此部分犯罪事實尚不足以證明，惟公訴人認此部份與前開論科部分
    為裁判上一罪之連續犯及牽連犯關係，爰不另為無罪之諭知。
據上論斷，應依刑事訴訟法第二百九十九條第一項前段，刑法第二十八條、第二百十
六條、第二百十條、第三百三十九條第一項、第三百四十五條、第五十五條、第五十
一條第五款、第四十一條第一項前段、第二項、第三十八條第一項第二款、第三款，
罰金罰鍰提高標準條例第一條前段、第二條，判決如主文。
本案經檢察官鍾和憲到庭執行職務。
中       華       民       國      九十三      年     三     月  十二   日
                                   臺灣桃園地方法院刑事第八庭
                                       審判長法  官 林  恆  吉
                                             法  官  吳  為  平
                                             法  官  劉  秀  君
右正本證明與原本無異。
如不服本判決，應於判決送達後十日內向本院提出上訴狀( 應附繕本 )，上訴於臺灣
高等法院。
                                             書記官  邱  仲  騏
中       華       民       國      九十三      年     三    月   十二   日
附錄本案論罪科刑之法條：
中華民國刑法第二百一十六條
(行使偽造變造或登載不實之文書罪)
行使第二百十條至第二百十五條之文書者，依偽造、變造文書或登載不實事項或使登
載不實事項之規定處斷。
中華民國刑法第二百一十條
(偽造變造私文書罪)
偽造、變造私文書，足以生損害於公眾或他人者，處五年以下有期徒刑。
中華民國刑法第三百三十九條
(普通詐欺罪)
意圖為自己或第三人不法之所有，以詐術使人將本人或第三人之物交付者，處五年以
下有期徒刑、拘役或科或併科一千元以下罰金。
以前項方法得財產上不法之利益或使第三人得之者，亦同。
前二項之未遂犯罰之。
中華民國刑法第三百四十五條
(常業重利罪)
以犯前條之罪為常業者，處五年以下有期徒刑，得併科三千元以下罰金。
 附表：
┌──┬────┬────┬───────┬────┬──────────
│編號│ 借款人 │借款時間│ 借款地點     │所借款項│ 約定利息
│    │        │（民國）│              │ 新臺幣 │
├──┼────┼────┼───────┼────┼──────────
│一  │ 甲○○ │九十年初│              │一萬元  │ 每十日為一期，每期
│    │        │        │              │        │ 利率百分之十五。（
│    │        │        │              │        │ 即月息四十五分，借
│    │        │        │              │        │ 款時已預扣一千五百
│    │        │        │              │        │ 元）
├──┼────┼────┼───────┼────┼──────────
│二  │ 乙○○ │90/01/04│ 桃園縣蘆竹鄉 │三萬元  │ 每十日為一期，每期
│    │        │        │ 南崁路二段二 │(已清償)│ 利率百分之二十。（
│    │        │        │ 七七巷四號五 │        │ 即月息六十分）
│    │        │        │ 樓之二       │        │
├──┼────┼────┼───────┼────┼──────────
│三  │ 寅○○ │90/01/21│ 桃園縣中壢市 │五萬元  │ 同右（借款時已預扣
│    │        │        │ 龍岡圓環     │        │ 利息一萬元）
├──┼────┼────┼───────┼────┼──────────
│四  │ 丁○○ │90/01/22│              │五萬元  │ 每十日為一期，每期
│    │        │        │              │        │ 利率百分之三。（即
│    │        │        │              │        │ 月息九分，借款時已
│    │        │        │              │        │ 預扣一千五百元）
├──┼────┼────┼───────┼────┼──────────
│五  │ 丙○○ │90/01/28│              │三萬元  │ 每十日為一期，每期
│    │        │        │              │        │ 利率百分之二十。（
│    │        │        │              │        │ 即月息六十分）
├──┼────┼────┼───────┼────┼──────────
│六  │ 林吳享 │90/04/16│              │五萬元  │ 月息三十分（借款時
│    │        │        │              │(已清償)│ 已預扣利息一萬五千
│    │        │        │              │        │ 元）
├──┼────┼────┼───────┼────┼──────────
│七  │ 戊○○ │90/04/25│              │五萬元  │ 每十日為一期，每期
│    │        │        │              │        │ 利率百分之二十。（
│    │        │        │              │        │ 即月息六十分）
├──┼────┼────┼───────┼────┼──────────
│八  │ 壬○   │90/04/27│ 桃園火車站附 │二萬五千│ 月息八分（未預扣）
│    │        │        │ 近           │元(已清 │
│    │        │        │              │償)     │
├──┼────┼────┼───────┼────┼──────────
│九  │ 張力懿 │90/05/05│              │三萬元  │ 每十日為一期，每期
│    │        │        │              │(已清償)│ 利率百分之二十。（
│  │        │        │              │        │ 即月息六十分，借款
│    │        │        │              │        │ 時已預扣二千元）
├──┼────┼────┼───────┼────┼──────────
│十  │ 庚○○ │90/06/30│              │三萬元  │ 每十日為一期，每期
│    │        │        │              │        │ 利率百分之二十。（
│    │        │        │              │        │ 即月息六十分）
└──┴────┴────┴───────┴────┴──────────
